最高法院刑事判決　　　　　　　　　　　　　　　九十三年度台上字第二九二０號
　　上　訴　人　甲○○
　　　　　　　　乙○○
　　右　一　人
　　選任辯護人　姜志俊律師
右上訴人等因偽造貨幣案件，不服台灣高等法院花蓮分院中華民國九十年十月十二日
第二審更審判決（九十年度上更(一)字第一００號，起訴案號：台灣花蓮地方法院檢察
署八十七年度偵字第四五八號），提起上訴，本院判決如左：
    主  文
原判決撤銷，發回台灣高等法院花蓮分院。
    理  由
本件原判決認定上訴人甲○○於民國八十五年間，明知其友人趙克強（未據起訴）所
交付不詳數量之新台幣（下同）千元券，係他人所偽造之通用紙幣，竟仍意圖供行使
之用而予以收集，並將之藏置於其基隆市○○區○○路三十八之一號住處及基隆市○
○路一五二巷十七號十一樓上訴人乙○○住處。趙女明知為偽鈔，竟仍意圖供行使之
用而予以收集，嗣於八十七年一月二十九日，甲○○與乙○○共同攜帶前開偽造之千
元券二萬九千元前往花蓮地區遊玩，並與乙○○基於共同行使偽造通用紙幣之概括犯
意聯絡，在花蓮市○○路國聲戲院旁，由乙○○持千元偽鈔一張，向小販吳道生，購
買價值二百三十元之玉米，並找回真鈔七百七十元，嗣後再以同樣方法，分別向花蓮
市遠東百貨公司附近之攤販購買雞腿、玉米，及在遠東百貨公司內購買衣服等物，並
藉以換取真鈔，以供花用，前後共計行使千元偽鈔六次。甲○○、乙○○嗣又基於同
前之概括犯意，於八十七年元月三十日晚，在花蓮市○○路二一六號陳俞樺所經營之
服飾店，持千元偽鈔七張，向陳俞樺購買衣服，而經追蹤到場之吳道生當場指出渠等
所使用之紙幣係偽鈔後，甲○○始以真鈔換回，而未得逞。甲○○及乙○○嗣於同月
三十一日十五時四十分許駕駛汽車行經花蓮縣警察局鳳林分局豐濱分駐所前時，為警
攔檢查獲，並在甲○○上衣口袋內查獲千元偽鈔一張、在乙○○之皮包內查獲千元偽
鈔五張，及在不知情之隋隋（七十七年二月八日生，乙○○之女）之背包內查獲千元
偽鈔十七張（共計二十三張）、真鈔一千三百元及以偽鈔所購得之衣服二件。嗣經警
依據甲○○之供述，於八十七年二月一日十時許，在基隆市○○區○○路三十八之一
號甲○○住處臥室衣櫥抽屜內查獲千元偽鈔一百零七張，再於同日二十時五十分許，
在基隆市○○路一五二巷十七號十一樓乙○○住處臥室梳妝台抽屜內，查獲千元偽鈔
七十張等情。因而撤銷第一審科刑判決，改判論處上訴人等共同連續行使偽造之通用
紙幣罪刑，固非無見。
惟查(一)、有罪之判決書，應記載認定犯罪事實所憑之證據及其認定之理由，刑事訴訟
法第三百十條第一款定有明文。又刑法第一百九十六條第一項後段所謂意圖供行使之
用而收集偽造通用紙幣罪，其所謂收集，係指收買、受贈、互換等一切行為，然必須
在收集以前，即有行使之犯罪意思者始足當之。原判決認定乙○○亦有意圖供行使之
用而收集偽鈔之行為，然依原判決事實欄「甲○○於民國八十五年間，明知其友人趙
克強所交付不詳數量之新台幣千元券，係他人所偽造之通用紙幣，竟仍意圖供行使之
用而予以收集，並將之藏置於其基隆市○○區○○路三十八之一號住處及基隆市○○
路一五二巷十七號十一樓上訴人乙○○住處。趙女明知為偽鈔，竟仍意圖供行使之用
而予以收集……」之記載，似認定甲○○自趙克強處收集偽鈔後，乙○○始悉甲○○
所收集者為偽鈔，事實果如此，能否認乙○○應構成意圖供行使之用而收集偽鈔罪？
究有何證據證明乙○○在甲○○收集之前，即有行使之犯罪意思？原判決並未載明其
所憑之證據及理由，已有理由不備之違法。(二)、乙○○辯稱系爭偽鈔，係甲○○於八
十五年間由其友人趙克強所交付，伊不認識趙克強，從未與其謀面，不知其等二人收
受偽鈔事，亦不知甲○○將偽鈔置於伊女皮包及置於伊臥室梳妝台抽屜內云云。卷查
甲○○始終供稱「︵千元假鈔︶於八十五年三月間在台中朋友趙克強給我的」「……
拾柒張千元偽鈔是我置於乙○○女兒隋隋皮包內的，還有伍張我放在乙○○皮包內的
……」「︵你放置偽鈔時乙○○及隋隋是否知情？︶不知道」︵見警局卷第二頁︶；
「……我在她不知情下放伍千偽鈔在她皮包內」︵見偵查卷第十頁︶；「︵乙○○︶
不知道︵這是假鈔︶……」「我與乙○○是同居關係，當時因不敢帶太多出門，所以
擺在她那兒」「這錢是我臨出門放進去的，她根本不知道」「……假鈔是我放的，她
真的不知道」︵見原審上訴卷第三十二至三十四頁、第八十八頁︶，事實果如甲○○
所供，能否認乙○○對行使偽鈔有犯罪之認識？原審對於上揭甲○○有利於乙○○之
重要供述，未於判決理由內加以論列說明，遽認乙○○與甲○○間有犯意聯絡及行為
分擔，應負共同正犯，自屬於法有違。(三)、依原判決事實所記載「……八十七年一月
二十九日，甲○○與乙○○共同攜帶前開偽造之新台幣千元券二萬九千元前往花蓮地
區遊玩，並與乙○○基於共同行使偽造通用紙幣之概括犯意聯絡，在花蓮市○○路國
聲戲院旁，由乙○○持千元偽鈔一張，向小販吳道生，購買價值二百三十元之玉米，
並找回真鈔七百七十元，嗣後再以同樣方法，分別向花蓮市遠東百貨公司附近之攤販
購買雞腿、玉米，及在遠東百貨公司內購買衣服等物，並藉以換取真鈔，以供花用，
前後共計行使千元偽鈔六次……」等情，係認定上訴人等八十七年一月二十九日其中
一次行使千元偽鈔係在花蓮市遠東百貨公司內購買衣服，然據乙○○辯稱該次係以中
央信託局發行之信用卡刷卡消費云云︵見原審更(一)卷第三十九頁︶。究竟該次是否以
信用卡刷卡消費？尚非不易調查，原審對此客觀重要且非不易調查之證據未予調查，
遽行判決，亦有應於審判期日調查之證據而未予調查之違法。上訴意旨執以指摘，尚
非全無理由，應認原判決仍有撤銷發回更審之原因。
據上論結，應依刑事訴訟法第三百九十七條、第四百零一條，判決如主文。
中　　　華　　　民　　　國　　九十三　　年　　　六　　　月　　　十　　　日
                              最高法院刑事第二庭
                                  審判長法官  陳　錫　奎
                                        法官  洪　清　江
                                        法官  李　伯　道
                                        法官  陳　世　淙
                                        法官  洪　佳　濱
      右正本證明與原本無異
                                              書  記  官
中　　　華　　　民　　　國　　九十三　　年　　　六　　　月　　二十一　　日
                                                                        Ａ
